臺灣高等法院高雄分院民事判決　九十一年度上字第一一０號
　　　上　訴　人　中國石油股份有限公司
　　　法定代理人　乙○○
　　　被　上訴人　介宏企業有限公司
　　　法定代理人　甲○○
右當事人間請求給付工程款事件，上訴人對於中華民國九十一年三月二十二日臺灣高
雄地方法院八十九年訴字第三四０三號第一審判決提起上訴，本院判決如左：
　　　主　　　文
上訴駁回。
第二審訴訟費用由上訴人負擔。
　　　事實及理由
一、本件上訴人中國石油股份有限公司法定代理人陳朝威已離職，由乙○○接任，此
    有股份有限公司變更登記表影本三紙在卷可資佐證（見本院卷第六十七頁至第六
    十九頁），茲乙○○聲明由其承受訴訟，核無不合，應予准許。合先明。
二、被上訴人主張：被上訴人於民國八十五年二月十二日承攬上訴人公司之「ＴＤＡ
    ５００８南區配管零星修理工程」，及於同年九月二十五日承攬上訴人之「ＴＤ
    Ａ６００２重油轉化組緊急停配管工程」，暨於同年十月承攬上訴人之「ＴＤ
　　Ａ六００５重油裂解及轉化處理工場緊急搶修配管工程」（以下合稱：系爭工程
　　。工地位於上訴人公司大林煉油廠）。然被上訴人所承攬之系爭配管工程，雖已
　　於八十五年十月二十日按合約第二十一條規定，經上訴人驗收合格，但迄今上訴
　　人仍積欠被上訴人「ＴＤＡ５００８案工程」尾款新台幣（下同）四十五萬七
　　千五百十七元。「ＴＤＡ６００５案工程」尾款四十二萬五千二百十八元「
　　ＴＤＡ６００２案工程」尾款八十七萬七千二百八十二元。合計共欠工程尾款一
　　百七十六萬零十七元未給付被上訴人。嗣被上訴人依約請求上訴人給付系爭工程
　　尾款，上訴人竟以「ＴＤＡ６００２案工程，被上訴人施工有誤，致上訴人於八
　　十五年十月二十六日操作時起火燃燒，而使上訴人受有損害六百九十四萬九千零
　　七十九元」為由，要求以「上訴人因該次失火受損，而對被上訴人所生之損害賠
　　償請求權」與「應給付予被上訴人之系爭工程尾款報酬」抵銷。但實際上，火災
　　發生時，「系爭兩處缺口」用以盲封之材料已由被上訴人於經上訴人公司監工人
　　員認可之「一般鋼板盲板」（如附圖二之Ｃ所示）加上石棉片遭人更換以「眼鏡
　　盲板」（如附圖二之Ｂ所示）盲封，其兩者之材料並不相同。況且「眼鏡盲板」
　　為上訴人公司嚴格管制之物品，非經申請，無法取得，市面上亦無法購得，從而
　　堪信是在測水壓後，另由被上訴人以外之其他人重新使用新材料「眼鏡盲板」盲
　　封「系爭兩處缺口」，失火之原因與被上訴人無關，上訴人前揭抗辯並無理由，
　　爰依承攬之法律關係訴請判決上訴人應給付被上訴人一百七十六萬零十七元，及
　　自起訴狀繕本送達之翌日（即八十九年十一月九日）起至清償日止，按年息百分
　　之五計算之利息，並就上訴人有關時效之抗辯，主張原審法院八十七年訴字第三
　　八六號判決，雖曾以當事人不適格為由，判決駁回被上訴人之訴，但依法消滅時
　　效因債務人承認而中斷。而上訴人既於另案及本案中均承認尚欠尾款未付，則被
　　上訴人之報酬請求權尚未罹於時效而消滅。
三、上訴人則以：兩造確曾於八十五年間訂約，由被上訴人承攬前揭上訴人之系爭工
    程，該工程並經驗收，且迄今被上訴人仍未領得一百七十六萬零十七元之工程尾
　　款。惟兩造所簽立之八十五年九月二十五日「ＴＤＡ６００２」號工程合約，就
　　是由被上訴人承攬其中「配管」階段的工作（註：切割清洗之工作，另由啟雅公
    司承攬，六吋以上管線之盲封工作，另由得力公司承攬，六吋以下管線之盲封工
    作則由被上訴人自行為之）。但因被上訴人在配管之過程中，誤將Ｐ３２０９Ｂ
    泵浦與Ｐ３２０９Ｃ泵浦之十吋出口線錯置，以致該「Ｐ３２０９Ｂ泵浦出口與
    進口管線間之二吋管線」無法再焊接回原來位置。上訴人公司工場長陳耀泉雖因
    該二吋管線之作用不大，認為該二吋管線得不必裝回，所以未要求被上訴人將錯
    置之管線重新配管。但因二吋管線若不焊回原位，則Ｐ３２０９Ｂ泵浦之「十六
    吋進口管線」、「十吋出口管線」原先與該二吋管線相連接處，將各留下一個缺
    口（以下簡稱：「系爭兩處缺口」），所以為免油料從該缺口處漏溢，自應由被
    上訴人封緊「系爭兩處缺口」。而欲封緊前揭兩處缺口，正確的方式應該先在缺
    口處放置「厚二吋重三百磅之盲法蘭（形狀如附圖二之Ａ）、（註：至於所謂之
    「普通法蘭」，形狀應與盲法蘭相同，只是較薄，且抗壓性較低而已），外層再
　　放置「焊頸法蘭（金屬材質）」，並以將八根螺絲鎖緊固定該「焊頸法蘭」，詎
　　被上訴人進行封鎖系爭兩處缺口時，竟使用不合規定之眼鏡盲板（形狀如附圖二
　　Ｂ）」而且「只以四根螺絲鎖緊固定焊頸法蘭」。以致嗣於八十五年十月二十六
　　日，上訴人公司人員進行「引油進入管線系統中之工作」的過程中，於油溫約達
　　攝氏三百五十度時，上開僅鎖四根螺絲之焊頸法蘭就鬆脫，管線內的高溫重油隨
　　即外漏並起火，並因此造成上訴人受有六百九十四萬九千零七十九元之損害，為
　　此，被上訴人雖對上訴人有一百七十六萬零十七元之工程尾款債權，但上訴人已
　　於八十六年六月二十三日以高雄大林蒲郵局第四十一號存證信函主張「以上開損
　　害賠償債權抵銷，並請求被上訴人於八十六年七月五日給付差額五百十八萬九千
　　零六十二元」，因此就本件訴訟，上訴人無須給付被上訴人所主張之金額。又縱
　　認前揭抵銷抗辯不足採，然被上訴人前曾以「中國石油股份有限公司大林煉油廠
　　為被告，起訴請求給付系爭工程尾款，經原審法院以系爭工程承攬合約人為「被
　　上訴人與中國石油股份有限公司，至於中國石油股份有限公司大林煉油廠廠長只
　　是簽約之代理人，並非契約之當事人，所以當事人不適格」為由，於八十九年六
　　月二十一日以八十七年訴字第三八六號判決駁回被上訴人之訴。故該另訴既經駁
　　回，則依民法第一百三十一條規定消滅時效視為不中斷。而因承攬人之報酬請求
    權消滅時效為二年，被上訴人既自認八十五年十月二十日，工程已驗收合格，已
    可請求系爭尾款，故被上訴人雖於八十九年十月二十三日再次就系爭尾款向原審
    法院聲請核發支付命令，因上訴人異議而視為起訴（即本案），但聲請支付命令
    時，距八十五年十月二十日工程驗收合格之日已逾二年，其報酬請求權已罹於消
    滅時效等語資為抗辯。
四、本件原審對於被上訴人之請求，判決被上訴人勝訴，並依兩造之陳明，分別酌定
    相當擔保金額，併為假執行及免為假執行之宣告。上訴人聲明不服，上訴聲明求
    為判決：(一)原判決廢棄(二)被上訴人在第一審之訴及假執行之聲請均駁回(三)第一、
    二審訴訟費用由被上訴人負擔。被上訴人則聲明：(一)上訴駁回(二)第二審訴訟費用
    由上訴人負擔。
五、被上訴人主張之兩造於八十五年間訂立承攬契約，由被上訴人承攬上訴人公司之
    系爭工程中之配管工作已於八十五年十月二十日驗收合格，然迄今尚有工程尾款
    一百七十六萬零十七元仍未領取等事實，已為上訴人所不爭執，並有上訴人所提
    之工程契約書一份附卷可稽（見原審卷第六十八頁至第七十六頁），應堪信為真
    實。惟上訴人則以前揭情詞置辯，故本案所應審究者，厥為：(一)被上訴人承攬報
    酬請求權是否業已罹於時效而消滅﹖(二)上訴人主張八十五年十月二十六日系爭火
    災原因係因可歸責於被上訴人之過失，致上訴人公司受有六百九十四萬九千零七
    十九元之損害，上訴人主張於上開損害賠償請求權金額之範圍內抵銷，是否有理
    由﹖茲就上開爭點論述如下：
　　(一)被上訴人承攬報酬請求權是否業已罹於時效而消滅﹖
    　按承攬人之報酬及其墊款，因二年間不行使而消滅。民法一百二十七條第七
      　款所明定。又消滅時效，因請求、承認、起訴而中斷。而時效因請求而中斷
        者，若於請求後六個月內不起訴，視為不中斷。時效因起訴而中斷者，若撤
        回其訴，或因不合法而受駁回之裁判，其裁判確定，視為不中斷，亦於民法
        第一百二十九條第一項、第一百三十條、第一百三十一條分別定有明文。而
        民法第一百三十一條之所謂不合法，非專指不合於法律上之訴訟成立要件而
        言。其不合於法律上之訴權存在要件者亦包含之。故時效因起訴而中斷者，
        若因當事人不適格關係而受駁回之判決時，於其判決確定後，亦應視為不中
        斷（參照最高法院五十一年台上字第三六二四號判例）。又時效因撤回起訴
        而視為不中斷者，仍應視為請求權人於提出訴狀於法院並經送達之時，已對
        義務人為履行之請求，如請求權人於法定六個月期間內另行起訴，仍應視為
        時效於訴狀送達時中斷（參閱最高法院七十一年台上字第一七八八號判例）
        。末按民法第一百二十九條第一項第二款所謂之承認，為認識他方請求權存
        在之觀念表示而言，僅因債務人一方行為而成立。此與民法第一百四十四條
　　　　第二項後段所謂承認，須以契約為之者，性質上迴不相同（最高法院二十六
　　　　年鄂上字第三二號判例參照）。又債務人於時效完成後所為之承認，固無中
　　　　斷時效之可言，然既明知時效完成之事實而仍為承認行為，自屬拋棄時效利
　　　　益之默示意思表示，且時效完成之利益，一經拋棄，即恢復時效完成前狀態
　　　　，債務人顯不得再以時效業經完成拒絕給付（參照最高法院五十年台上字第
　　　　二八六八號判例）。
　　(二)經查本件系爭兩造之承攬工程業已於八十五年十月二十日驗收合格之事實，為
      兩造所不爭執，已如前述，是被上訴人承攬報酬請求權之消滅時效，依民法第
      一百二十八條規定，於當時即得開始起算。雖被上訴人於八十七年二月十三日
      在原審法院以八十七年度訴字第三八六號起訴，請求上訴人給付系爭之工程尾
      款一百七十六萬零十七元，然終因原審法院以該訴屬當事人不適格而駁回被上
　　　訴人之請求，並告確定（見原審卷第一五四頁至第一六七頁）。依前揭說明，
　　　被上訴人之起訴既因不適格關係而受駁回之判決時，於其判決確定後，其時效
　　　亦應視為不中斷。又依前揭之說明，請求權人於提出訴狀於法院並經送達之時
　　　，亦得視為已對義務人為履行之請求，若請求權人未於送達書狀後法定六個月
　　　期間內另行起訴者，仍應視為時效不中斷。是本件被上訴人，因當事人不適格
　　　而受原審法院駁回其訴，且亦未於送達書狀後法定六個月期間內另行起訴，於
　　　此範圍內，固可認被上訴人之承攬報酬請求權業已於八十七年十月二十日因罹
　　　於二年時效而消滅。惟按抵銷為消滅債務之單獨行為，本件上訴人既主張以其
　　　對被上訴人損害賠償金額，於被上訴人之請求金額範圍內為抵銷，自係對被上
　　　訴人請求權存在之承認，則依民法第一百二十九條第一項第二款規定，被上訴
　　　人請求權消滅時效即因而中斷（參閱最高法院五十年台上字第二九一號判例，
　　　六十三年台上字第一九四八號判例）。而本件上訴人於本院就系爭工程款，自
　　　認伊曾於八十六年二月一日主張抵銷（見上訴人於本院九十一年六月十三日之
　　　上訴理由狀），此並有被上訴人於原審提出之該存證信函一份為證（見原審卷
　　　第一三五頁至第一三六頁），而於該存證信函中，上訴人承認被上訴人公司對
　　　伊尚有一百七十六萬零十七元之工程尾款尚未領取，惟主張以其對被上訴人公
　　　司之損害賠償金額抵銷之。是於此應堪認上訴人已承認被上訴人公司對伊有本
　　　件系爭工程款之債權。上訴人辯稱伊並非承認，應無可採，故本件被上訴人之
　　　承攬報酬請求權時效，因上訴人於前開八十六年二月一日之承認即中斷而重新
　　　起算至八十八年二月一日應罹於二年之時效，然上訴人於本院亦自承其後之八
　　　十九年七月二十一日及九十年五月四日重複主張抵銷，此並有上訴人於原審提
　　　出之訴狀可憑（見原審卷第一六八頁至第一八四頁）堪認屬實。而依前開說明
　　　，抵銷權屬請求權之承認，其承認與民法第一百四十四條第二項後段所謂之承
　　　認，須以契約為之者，性質迴不相同，上訴人於時效完成後所為承認，固無中
　　　斷時效之可言，然既明知時效完成之事實，而仍為承認行為，自屬拋棄時效利
　　　益之默示意思表示，且時效完成之利益，一經拋棄，即恢復時效完成前之狀態
　　　。本件上訴人顯不得再以時效業經完成拒絕給付。上訴人雖辯稱時效完成後所
　　　為之承認，已無可能再中斷時效，或必須以「契約」之方式承認該債務始可云
　　　云，揆諸前揭說明，應無可採。
　　(二)上訴人主張八十五年十月二十六日系爭火災原因係因可歸責於被上訴人之過失
      ，致上訴人公司受有損害，因而主張於上開損害賠償請求權金額之範圍內，予
      以抵銷，是否有理由﹖
      本件系爭工程於八十五年施工期間，固發現因被上訴人將Ｐ３２０９Ｂ泵浦
      　與Ｐ３２０９Ｃ泵浦之十吋出口管線錯置，以致該「Ｐ３２０９Ｂ泵浦出口
        與進口管線間之二吋管線」無法再焊接回原位置後，因上訴人公司之廠長陳
        耀泉認為該二吋管實際上並無任何作用，所以就未要求被上訴人重新組裝等
        情，已經證人陳耀泉及被上訴人公司員工吳清來於原審供證在卷（見原審卷
　　　　第二七四頁、第二八二頁），且為兩造所不爭執，自堪信為真實。又因被上
　　　　訴人將管線組裝完成後，仍須經上訴人以「在管線中加水後，用水壓測試」
　　　　的方式驗收，所以被上訴人公司人員於測試水壓前，就先封死「系爭兩處缺
　　　　口」，以免測試時漏水。而測水壓當時，被上訴人是經上訴人公司監工人員
　　　　之認可，以如附圖二Ｃ所示之「一般鋼板盲板」加上石綿片封鎖「系爭兩處
　　　　缺口」。然於八十五年十月二十六日火災發生時，「系爭兩處缺口」則已換
　　　　成如附圖二Ｂ所示之「眼鏡盲板」盲封，且於試水壓時，被上訴人是鎖八支
　　　　螺絲等情，亦分別據證人吳清來，另證人即上訴人公司之現場監工賈中立於
　　　　原審供證無訛（見原審卷第二七六頁、第二七九頁）因而，本件管線工程於
　　　　測試水壓後，尚有人重新將「系爭兩處缺口」盲封之如附圖二Ｃ所示「一般
　　　　鋼板盲板」之盲封改以如附圖二Ｂ所示「眼鏡盲板」盲封應無疑義。
　　　證人陳耀泉於原審供證：「發現裝錯之後，我有去找吳清來，我們二人有去
　      現場看，我覺得二吋管已不用，只須封好即可，我當時是告訴吳清來請他們
        封起來，但沒有明確請他們如何封。」另依證人賈中立於原審到庭所供：「
　　　　當天（被上訴人以）鐵片封住時有加上石綿片，也是中油公司提供的石綿片
　　　　（如此盲封）有經過我們認可。」「水壓測試之後，被上訴人公司就沒有與
　　　　我們接洽及繼續作這些工程，我可以肯定，就系爭十吋及二吋接口，經過水
　　　　壓測試之後，當天有將水放掉，我們就算被上訴人公司這部分已完工，我們
　　　　就把這部分設備及管線交給煉治單位。」，「被上訴人鋼板密封部分與火災
　　　　發生時的密封東西不一樣，亦就是在上訴人測試完畢之後，應還有其他人重
　　　　新用法蘭密封過，但係何人我不清楚，不過應不是我們監工單位去封，也不
　　　　曾聽說被上訴人有再去封過，但我覺得應不是被上訴人拆掉再去重封，因如
　　　　有重封，應會向我們要錢，但那一口他們並沒有向我們要錢，我想也有可能
　　　　在火災發生時之法蘭是中油公司自己封的。」、「水壓測試完要放水，是被
　　　　上訴人放水的，放完之後，因我們要交給煉治單位，所以我們並沒有叫他們
　　　　鎖上去。」（見原審卷第二七九頁、第二八一頁、第二八二頁）。參以系爭
　　　　兩處缺口如須正式盲封，則所須之盲法蘭（即盲板）一定僅能由上訴人提供
　　　　。但於八十五年間，發現被上訴人將管線錯置，並決定不裝回二吋管而僅封
        鎖系爭兩處缺口時，上訴人公司之監工單位人員雖曾向上訴人公司聲請領取
        盲法蘭，但迄至八十五年十月二十六日火災發生後，上訴人公司仍未將聲請
        之盲法蘭交給上訴人公司之監工單位，因而亦未將盲法蘭交給被上訴人等情
        ，亦經證人陳耀泉供證在卷（見原審卷第二八三頁），則被上訴人既尚未領
        取盲法蘭，自無可能以之前往施工之理。又盲封系爭兩處缺口所用之盲法蘭
        既然一定只能由上訴人公司提供者始可，而迄於火災發生後，上訴人仍未提
　　　　供盲法蘭給被上訴人，則亦難認被上訴人有違反任何作為之義務。況上訴人
　　　　公司亦未能舉證證明八十五年十月二十六日發生火災時，系爭兩處缺口處盲
　　　　封之眼鏡法蘭是由被上訴人所裝設，則上訴人主張八十五年十月二十六日在
　　　　上訴人公司大林廠發生之火災，係可歸責於被上訴人之過失，致上訴人公司
　　　　受有損害，因而於上開損害賠償請求權金額之範圍內予以抵銷系爭工程尾款
　　　　，即屬無據，不應准許。
六、綜上所述，本件之被上訴人已依約完成所承攬之工作，並經驗收合格，上訴人明
    知被上訴人請求權時效完成之事實，仍予以承認，而不得再以時效業經完成拒絕
    給付，且上訴人無法證明八十五年十月二十六日之火災係因可歸責於被上訴人之
    行為所致，上訴人亦不得主張抵銷，從而原審判命上訴人應給付被上訴人一百七
    十六萬零十七元及自起訴狀繕本送達之翌日（即八十九年十一月九日）起至清償
    日止，按年息百分之五計算之利息，並依兩造之陳明，分別酌定相當擔保金額，
    併為假執行及免為假執行之宣告，經核尚無不合。上訴論旨，指摘原判決不當，
    求予廢棄改判，非有理由，應予駁回。
七、據上論結，本件上訴為無理由，依民事訴訟法第四百四十九條第一項、第七十八
    條，判決如主文。
中　　　華　　　民　　　國　　九十一　　年　　　十　　　月　　二十二　　日
　　　　　　　　　　　　　　　　　　　臺灣高等法院高雄分院民事第一庭
~B1審判長法官　黃金石
~B2法　　　官　魏式璧
~B3法　　　官　吳登輝
右為正本係照原本作成。
如對本判決上訴，須於判決送達後二十日內向本院提出上訴狀，其未表明上訴理由者
，應於上訴後二十日內向本院提出上訴理由書（均須按他造當事人之人數附繕本）。
上訴時應提出委任律師或具有律師資格之人之委任狀，並依附註條文規定辦理。
中　　　華　　　民　　　國　　九十一　　年　　　十　　　月　　二十三　　日
~B法院書記官　劉金萍
附註：
民事訴訟法第四百六十六條之一：
對於第二審判決上訴，上訴人應委任律師為訴訟代理人，但上訴人或其法定代理人具
有律師資格者，不在此限。
上訴人之配偶、三親等內之血親、二親等內之姻親，或上訴人為法人、中央或地方機
關時，其所屬專任人員具有律師資格並經法院認為適當者，亦得為第三審訴訟代理人
。
第一項但書及第二項情形，應於提起上訴或委任時釋明之。
                                                                    Ａ
